【裁判字號】    97,簡上,34
【裁判日期】    970422
【裁判案由】    詐欺
【裁判全文】
臺灣雲林地方法院刑事判決              97年度簡上字第34號
上  訴  人  臺灣雲林地方法院檢察署檢察官
被      告  戊○○
上列上訴人因被告詐欺案件，不服本院斗六簡易庭96年度六簡字
第528號中華民國97年1月17日第一審刑事簡易判決（聲請簡易判
決處刑案號：96年度偵字第5290號，及移送併辦案號：96年度偵
字第5600號、第5525號、第5968號），提起上訴，暨移送併辦（
97年度偵字第441號），本院管轄之第二審合議庭判決如下：
    主  文
原判決撤銷。
戊○○幫助意圖為自己不法之所有，以詐術使人將本人之物交付
，處有期徒刑陸月，如易科罰金，以新臺幣壹仟元折算壹日。
    事  實
一、戊○○明知提供金融帳戶之存摺、提款卡及密碼等相關資料
    予不熟識之他人，可能會被他人利用做為人頭帳戶，以遂行
    詐欺取財、恐嚇取財等財產犯罪，因其急需金錢花用，於商
    業報看見可以金融帳戶質押借款之廣告後，竟基於縱使被他
    人利用做為人頭帳戶，亦不違背其本意之幫助詐欺未必故意
    ，與該廣告刊登之0000000000號電話聯繫後，先於民國96年
    8 月14日前往第一商業銀行斗南分行（下稱第一銀行斗南分
    行）及合作金庫商業銀行斗六分行（下稱合庫銀行斗六分行
    ）申辦新設帳戶並取得存摺、提款卡及密碼後，旋於同日下
    午3 時許，在國立臺灣大學醫學院附設醫院雲林分院前（下
    稱雲林醫院），將上開甫申辦之第一銀行斗南分行（戶名：
    戊○○，帳號：00000000000 號）及合庫銀行斗六分行（戶
    名：戊○○，帳號：0000000000000 號）之帳戶存摺、提款
    卡及密碼等資料，交付予某姓名年籍不詳自稱「王經理」之
    成年男子，而取得新臺幣（下同）8,000 元，又因該第一銀
    行斗南分行之提款卡須於3 日後始能使用，戊○○受該「王
    經理」要求，復接續於翌日（即15日）下午2 時許，在雲林
    縣斗南鎮○○○○道旁之麥當勞速食店前，再將其所有新光
    商業銀行斗六分行（下稱新光銀行斗六分行）之帳戶存摺、
    提款卡及密碼等資料（戶名：戊○○，帳號：000000000000
    0 號，於95年7月25日申辦，聲請書誤載為96年7月25日申辦
    ），交付予上開「王經理」。嗣該自稱「王經理」之人及其
    所屬詐騙集團成員，即先後為下列詐欺取財之行為：
  (一)某自稱「徐中崙」之成年男子意圖為自己不法之所有，於96
    年8月19日晚間8時10分許，以0000000000號行動電話撥打甲○○0000000000號行動電話，佯以甲○○於Yahoo!奇摩拍賣
    網站所購買物品之匯款方式有誤為由，要求其至自動櫃員機
    依指示操作，甲○○因此陷於錯誤，遂至臺中縣社口郵局，
    以英文介面操作自動櫃員機，而陸續匯出款項，該男子並續
    行詐稱所匯款項卡在郵局，若不處理將成為呆帳，甲○○乃
    復依該男子指示，前往臺中市○區○○○路236 號第一銀行
    進化分行，依該男子指示操作，於同日晚間10時18分、19分
    、28分、29分，分別轉帳匯款49,000元、11,000元、99,000
    元、1,000元4次（聲請書漏載19分，並誤載為3次）共計160
    ,000元至戊○○上開第一銀行斗南分行帳戶內，嗣甲○○發
    現其帳戶金額一直未回復，始知受騙，旋向臺中市警察局第
    二分局永興派出所報案而循線查悉上情。
  (二)某不詳姓名年籍之成年女子意圖為自己不法之所有，於96年
    8月20日下午6時許，以0000000000號電話撥打丁○○電話，
    佯以丁○○前於Yahoo!奇摩拍賣網站購買物品之匯款錯誤，
    匯至分期付款帳號，要求其至自動櫃員機前取消，丁○○因
    此陷於錯誤，乃前往臺北縣新莊市○○○路83號民安郵局，
    依該女子指示操作自動櫃員機，於同日晚間7 時56分許，以
    其男友林金鋒所有之渣打銀行（原新竹商業銀行）卡號：00
    0000000000號提款卡，轉帳匯款8,001 元至戊○○上開新光
    銀行斗六分行帳戶內，經丁○○於翌日撥打電話向先前之網
    站賣家確認，始知受騙，遂向臺北縣警察局新莊分局光華派
    出所報案而循線查悉上情。
  (三)某不詳姓名年籍之成年人意圖為自己不法之所有，於96年8
    月20日下午6時23分許，以00-00000000號（移送併辦意旨書
    誤載為00-000000001號）電話撥打丙○○之電話，佯以丙○○先前於拍賣網站交易程序出問題，因設定為分期付款，若
    置之不理，其帳戶將每個月遭扣款960 元，必須聽從指示操
    作，才可免除被扣款，丙○○不疑有他因而陷於錯誤，乃前
    往臺北縣板橋市○○路○段313號浮洲郵局操作自動櫃員機，
    於同日晚間11時34分許，依該成年人指示操作自動櫃員機，
    而轉帳匯出20,820元至戊○○上開新光銀行斗六分行帳戶內
    （另筆轉帳匯至中國信託銀行蘆洲分行，帳號：0000000000
    00號，戶名：李伯傑，另經檢察官偵辦），嗣因發現其帳戶
    內已沒錢始知受騙，遂向臺北縣警察局板橋分局大觀派出所
    報案而循線查悉上情。
  (四)某姓名年籍不詳之成年人意圖為自己不法之所有，於96年8
    月20日晚間8 時41分許，以0000000000號電話撥打乙○○電
    話，自稱Yahoo!奇摩拍賣網站賣家，向乙○○詐稱其在該網
    站所購買衣服之付款設定為分期扣款，設定有誤，須至自動
    櫃員機重新設定，乙○○乃前往臺南市○○街8 號海佃郵局
    ，依其指示以英文介面操作，於同日晚間9 時11分許，轉帳
    匯款29,998元至戊○○上開新光商銀斗六分行帳戶內，嗣乙○○因發現帳戶內之金錢已被轉出，始知受騙，遂向臺南市
    警察局第三分局海南派出所報案而循線查悉上情。
二、案經甲○○訴由臺中市警察局第二分局，經雲林縣警察局斗
    六分局報請臺灣雲林地方法院檢察署檢察官偵查後聲請簡易
    判決處刑，及丁○○、丙○○、乙○○分別訴由臺北縣警察
    局新莊分局、臺北縣警察局板橋分局、臺南市第三分局，經
    雲林縣警察局斗六分局報請臺灣雲林地方法院檢察署檢察官
    偵查後移送併案審理。
    理  由
壹、證據能力部分：
    按被告以外之人於審判外之陳述，雖不符前4 條之規定，而
    經當事人於審判程序同意作為證據，法院審酌該言詞陳述或
    書面陳述作成時之情況，認為適當者，亦得為證據，刑事訴
    訟法第159條之5第1 項定有明文。本件被告戊○○對於檢察
    官所舉書面證據之證據能力，於審判程序均同意作為證據，
    本院審酌該等書面陳述作成時之情況，認為適當，依上開刑
    事訴訟法第159條之5第1項規定，認為均有證據能力。
貳、實體部分：
一、認定犯罪事實所憑之證據及理由：
    上開犯罪事實，業經被害人甲○○、丁○○、丙○○、乙○○等人分別於警詢時證述遭他人詐騙而前往自動櫃員機轉帳
    匯款之情形綦詳，並有其等被詐騙而轉帳匯款之第一銀行提
    款機交易明細表4 紙、中華郵政公司自動櫃員機儲戶交易明
    細表3 紙，及被害人乙○○向警方報案之受理詐騙帳戶通報
    警示簡便格式表、反詐騙諮詢專線紀錄表、受理各類案件紀
    錄表、受理刑事案件報案三聯單在卷可佐，復有第一銀行斗
    南分行帳號00000000000 號帳戶之客戶基本資料及交易明細
    表、新光銀行斗六分行帳號0000000000000 號帳戶之開戶基
    本資料及存提交易明細查詢、被告提出之中華電信股份有限
    公司96年08月通話明細清單及商業報等附卷可參，另被告於
    警詢及檢察官偵查時均坦承交付上開第一銀行斗南分行、合
    庫銀行斗六分行及新光銀行斗六分行之帳戶存摺、提款卡及
    密碼等資料予某自稱「王經理」之成年男子在卷無誤。又近
    來利用各種名義詐欺或恐嚇取財之犯罪類型層出不窮，該等
    犯罪，多數均係利用他人帳戶作為恐嚇取財或詐欺所得財物
    之出入帳戶，不僅廣為媒體所披載，亦經政府一再宣導提醒
    注意，尤以現今各地金融機構所設自動提款機莫不設定轉帳
    之警示畫面，或張貼警示標語，促請使用大眾注意，則被告
    縱使無法確知其所提供之帳戶，係遭他人用以對被害人詐欺
    取財，亦無法確知取得帳戶之人係以何種方法於何時地為詐
    欺取財之具體內容，惟對於其所提供之上揭帳戶，將遭人作
    為詐欺取財犯行所得財物匯入及提領之工具使用，應有概括
    之認識，且可預見其發生，此由被告於本院審理時供述：害
    怕被他人拿去亂用，比如說被賣掉，拿去騙別人的錢等語，
    益可佐證。被告為專科畢業，業據其於本院審理時自承在卷
    ，年已30餘歲，依被告之教育程度、智識及社會經驗，自應
    知該不詳姓名年籍之自稱「王經理」之成年男子可能利用上
    開帳戶作為犯罪之用，是其對於他人利用上開帳戶存摺、提
    款卡及密碼作為犯詐欺取財罪之出入帳戶等情，能預見其發
    生且其發生不違背其本意，其有幫助該不詳姓名年籍之成年
    人及其所屬詐騙集團利用上開帳戶犯詐欺取財罪之不確定故
    意，應堪認定。且被告於本院審理時對於上開幫助詐欺取財
    之犯罪事實亦已坦白承認，核與上開積極證據相符，是其自
    白應屬信實可採，被告幫助詐欺取財之犯行堪予認定，自應
    依法予以論罪科刑。
二、論罪科刑之理由：
  (一)刑法上之幫助犯，係指以幫助之意思，對於正犯資以助力，
    而未參與實施犯罪構成要件之行為者而言（參照最高法院49
    年臺上字第77號判例要旨）。本件被告提供上開第一銀行斗
    南分行、新光銀行斗六分行之帳戶存摺、提款卡及密碼予該
    「王經理」之行為，並非實行詐欺取財罪之犯罪構成要件行
    為，亦無證據證明被告與詐騙被害人甲○○、丁○○、丙○○及乙○○之人間，有何共犯詐欺取財之犯意聯絡或行為分
    擔，被告應僅係出於幫助之意思而為，尚未達到共犯之參與
    程度，其所為應係幫助犯而非正犯行為。又該「王經理」所
    屬詐騙集團雖先後多次詐騙被害人多人，但被告僅有一幫助
    行為，應僅論以一幫助犯。故核被告所為，係犯刑法第30條
    第1項、第339條第1項詐欺取財罪之幫助犯。
  (二)被告於本案先於96年8 月14日交付其所有第一銀行斗南分行
    之帳戶存摺、提款卡及密碼予該「王經理」之人，因該第一
    銀行提款卡必須於3 日後始得使用，受該「王經理」之要求
    ，復於翌日再交付其所有新光銀行斗六分行之帳戶存摺、提
    款卡及密碼予該「王經理」之人，其先後2 次交付金融帳戶
    之存摺、提款卡及密碼等予該「王經理」之行為，係基於同
    一幫助詐欺取財未必故意下之接續行為，應只論以一幫助詐
    欺取財罪。
  (三)被告交付第一銀行斗南分行及新光銀行斗六分行之帳戶存摺
    、提款卡及密碼等資料，以一幫助行為幫助詐騙集團詐騙4
    名被害人，侵犯4 個財產法益，乃以一幫助行為觸犯數幫助
    詐欺取財罪，為同種想像競合犯，應從一重論以幫助詐欺取
    財罪。
  (四)被告係幫助他人犯前開詐欺取財罪，應依刑法第30條第2 項
    之規定，按正犯之刑減輕之。
  (五)公訴人聲請簡易判決處刑之犯罪事實雖未敘及被告幫助他人
    詐騙被害人丁○○、丙○○、乙○○部分之犯行，然該部分
    犯罪事實與公訴人起訴之犯罪事實就被告言為同一幫助行為
    ，係裁判上一罪之想像競合犯關係，應為起訴效力所及，本
    院自應併予審理。
  (六)原審以被告罪證明確，就聲請簡易判決處刑之事實及移送併
    辦之事實（96年度偵字第5600號、第5525號、第5968號）因
    予論罪科刑，並補充說明檢察官聲請簡易判決處刑書犯罪事
    實欄一第19行「10時18分、」後應補充「19分」及第20行「
    3次」應更正為「4次」，及移送併辦意旨書（96年度偵字第
    5600號、第5525號、第5968號）第2頁第3行「000000000 」
    應更正為「00000000」，固非無見。惟：(1)原審就詐騙集團
    另使用被告提供之上開新光銀行斗六分行帳戶，詐騙被害人
    乙○○部分之犯罪事實（即上訴後，檢察官另行移送併辦97
    年度偵字第441 號部分之犯罪事實），不及審究，而該部分
    犯罪事實與聲請簡易判決處刑書所載之犯罪事實，為同一幫
    助詐欺取財之行為，有裁判上一罪關係，為聲請簡易判決處
    刑之效力所及，自應一併審理，原審判決就此部分，即有疏
    漏；(2)被告係先於96年8月14日下午3時許，在雲林醫院，將
    其所有第一銀行斗南分行及合庫銀行斗六分行之帳戶存摺、
    提款卡及密碼交付該「王經理」，又於翌日下午2 時許，在
    雲林縣斗南鎮○○○○道旁之麥當勞速食店前，再將其所有
    新光銀行斗六分行之帳戶存摺、提款卡及密碼交付該「王經
    理」，業經被告於96年9 月24日警詢筆錄及本院審理時供述
    明確，原判決認定被告係於96年8月14日下午3時許，在雲林
    醫院前，將上開3 家銀行之帳戶存摺、提款卡及密碼同時交
    付該「王經理」之人，事實認定尚有違誤；(3)按幫助犯係從
    犯，係從屬於正犯而成立。刑法第28條之共同正犯，係指二
    人以上共同實行犯罪之行為者而言，幫助他人犯罪，並非實
    施正犯，在事實上雖有二人以上共同幫助犯罪，要亦各負幫
    助罪責，而無適用該條之餘地。刑法上既無「共同幫助」之
    情，當亦無「幫助共同」之可言。幫助1人為幫助，幫助2人
    、3 人仍為幫助（最高法院95年度臺上字第6767號判決要旨
    、臺灣高等法院暨所屬法院70年度法律座談會研究結果參照
    ）。原判決引用檢察官聲請簡易判決處刑書及移送併辦意旨
    書認定該「王經理」所屬詐騙集團對被害人甲○○、丁○○
    、丙○○等人共同為詐欺取財之犯行，被告為該「王經理」
    所屬詐騙集團之幫助犯，則於論罪科刑時，其主文欄僅論以
    「幫助意圖為自己不法之所有，以詐術使人將本人之物交付
    」即可，不應論以「幫助共同意圖為自己不法之所有，以詐
    術使人將本人之物交付」，原判決主文記載「幫助共同意圖
    為自己不法之所有，以詐術使人將本人之物交付」，自屬贅
    餘；(4)又被告以一幫助行為造成被害人甲○○、丁○○、丙○○及乙○○遭受詐騙，侵害4 個財產法益，為想像競合犯
    ，原判決理由漏未論述及此，論罪法條亦未引用刑法第55條
    規定，亦尚有未洽。是公訴人上訴請求就被害人乙○○遭詐
    騙部分併予審酌判決，為有理由，又原判決既有上開可議之
    處，自屬無可維持，爰由本院第二審合議庭將原判決撤銷改
    判，以期適法。
  (七)爰審酌被告曾有違反動產擔保交易法之前科，有卷附臺灣高
    等法院被告前案紀綠表可憑，因一時急需用錢，提供自己之
    金融帳戶資料予該「王經理」，使多名被害人遭到他人詐騙
    而受有財產損失，並使歹徒得以隱匿其真實身份，增加查緝
    之困難，助長社會犯罪風氣，其行為殊屬不當，惟念被告犯
    後已坦承犯行，僅係出於幫助詐欺取財之未必故意而為，並
    未實際參與詐欺取財犯行，可非難性較小，受害人所受損害
    非鉅等一切情狀，量處如主文第2 項所示之刑，並諭知易科
    罰金之折算標準。
三、應適用之法律：
  (一)刑事訴訟法第455條之1第1項、第3項、第369條第1項前段、
    第364條、第299條第1項前段。
  (二)刑法第30條第1項前段、第2項、第339條第1項、第55條、第
    41條第1項前段。
  (三)刑法施行法第1條之1。
本案經檢察官江柏青到庭執行職務。
中    華    民    國    97    年     4    月    22    日
            刑事第六庭  審判長法  官  廖國勝
                              法  官  黃楹榆
                              法  官  李秋瑩
以上正本證明與原本無異
本件不得上訴。
                              書記官  李松坤
中    華    民    國    97    年     4    月    22    日
【附錄本案論罪科刑法條全文】
刑法第30條第1項：
幫助他人實行犯罪行為者，為幫助犯。雖他人不知幫助之情者，
亦同。
刑法第339條第1項：
意圖為自己或第三人不法之所有，以詐術使人將本人或第三人之
物交付者，處五年以下有期徒刑、拘役或科或併科一千元以下罰
金。


司法院資訊處製作；財團法人民間司法改革基金會備份。
